臺灣基隆地方法院刑事判決　　　　　　　 95年度訴字第865號
公　訴　人　臺灣基隆地方法院檢察署檢察官
被　　　告　甲○○
上列被告因違反毒品危害防制條例案件，經檢察官提起公訴（95
年度毒偵字第1977號）、追加起訴（96年度毒偵字第89號）暨移
送併辦（95年度偵字第4768號），被告並為有罪陳述，本院合議
庭乃裁定由受命法官獨任以簡式審判程序進行審理，並判決如下
：
    主  文
甲○○施用第一級毒品，累犯，處有期徒刑拾月，扣案之第一級
毒品海洛因壹包，驗餘後淨重零點零公克，併同無從與之完全
析離之分裝袋壹只，均沒收銷燬；注射針筒壹支，沒收。又施用
第二級毒品，累犯，處有期徒刑陸月。應執行有期徒刑壹年，扣
案之第一級毒品海洛因壹包，驗餘後淨重零點零公克，併同無
從與之完全析離之分裝袋壹只，均沒收銷燬；注射針筒壹支，沒
收。
    事  實
一、甲○○前因初犯施用毒品案件，經觀察、勒戒後，認有繼續
    施用毒品之傾向，經裁定送強制戒治，俟民國92年10月6 日
    始停止戒治並付保護管束而經釋放出所，93年4 月13日管束
    期滿未經撤銷，而完成其本次毒癮戒斷療程，並由臺灣基隆
    地方法院檢察署檢察官於93年4 月16日，以93年度戒毒偵字
    第17號為不起訴處分確定。乃又二犯施用毒品案件，由臺灣
    基隆地方法院檢察署檢察官提起公訴，並經本院於94年3 月
    23日，以93年度訴字第866 號判決有期徒刑九月、五月，應
    執行有期徒刑一年確定，94年4 月18日發監執行，95年3 月
    10日執行完畢。甲○○猶不思戒除毒癮，復基於反覆持續施
    用第一級毒品海洛因之犯意，自95年8 月27日凌晨3、4時起
    ，至96年2 月7 日凌晨3、4時止，或在基隆市七堵區之不詳
    朋友住處，或在臺北縣瑞芳鎮○○路○ 段162 號之友人黃進
    義住處，將稀釋後之海洛因置入注射針筒再持以施打血管，
    藉以施用第一級毒品海洛因，平均2、3日施用1 次。又基於
    反覆持續施用第二級毒品安非他命類（安非他命暨甲基安非
    他命）之犯意，自95年10月20日凌晨3、4時起，至96年2 月
    6 日下午2、3時止，在基隆市七堵區之不詳朋友住處，將安
    非他命類置入自行組裝之玻璃球吸食器內燒烤使生霧化白煙
    再以口鼻吸食，藉以施用第二級毒品安非他命類，平均2 日
    施用1 次。嗣為警先、後於下列時、地分別查獲：(1)於95年
    8 月27日上午11時20分，在臺北縣瑞芳鎮○○路○ 段162 號
    之友人黃進義（檢察官另案偵辦）住處搜索查獲，經採其尿
    液送驗，結果呈嗎啡（海洛因代謝後尿液檢出成份）陽性反
    應；(2)於95年10月20日下午4 時55分，在基隆市○○區○○
    路7 號前盤查查獲，並扣得甲○○甫行基於施用目的購入之
    第一級毒品海洛因1 包（驗餘後淨重0.03公克）、注射針筒
    1 支，經採其尿液送驗，結果呈安非他命、甲基安非他命陽
    性反應暨嗎啡陰性反應，始悉上情。
二、案經基隆市警察局第二分局、第一分局移送臺灣基隆地方法
    院檢察署檢察官偵查起訴、追加起訴暨併案審理。
    理  由
壹、程序事項
    本案被告甲○○所犯者非為死刑、無期徒刑、最輕本刑為三
    年以上有期徒刑之罪或高等法院管轄之第一審案件，其於準
    備程序進行中，先就被訴事實為有罪之陳述，經告知其簡式
    審判程序之旨，並聽取公訴人、被告之意見後，本院業已依
    刑事訴訟法第二百七十三條之一第一項規定，裁定由受命法
    官獨任以簡式審判程序進行本案之審理。
貳、實體事項
一、前揭事實業據被告甲○○於本院審理時坦承不諱，並有注射
    針筒1 支及海洛因1 包（驗餘後淨重0.03公克）扣案暨法務
    部調查局95年11月19日調科壹字第09523037870 號鑑定書1
    紙在卷可佐。又被告於95年8 月27日上午11時20分為警查獲
    後所採集之尿液檢體，經基隆市警察局第二分局送請昭信科
    技顧問股份有限公司以氣相層析質譜儀法為確認檢驗之結果
    ，呈嗎啡（海洛因代謝後尿液檢出成份）陽性反應；其於95
    年10月20日下午4 時55分為警查獲後所採集之尿液檢體，經
    基隆市警察局第一分局送請昭信科技顧問股份有限公司以氣
    相層析質譜儀法為確認檢驗之結果，則呈安非他命、甲基安
    非他命陽性反應暨嗎啡陰性反應。此並有昭信科技顧問股份
    有限公司95年9 月25日、95年11月14日濫用藥物尿液檢體檢
    驗報告各1 紙暨基隆市警察局第一分局、第二分局偵辦毒品
    案件尿液檢體對照表各1 件在卷可憑。參之以酵素免疫分析
    或薄層定性分析等方式為初步篩檢者，檢驗結果雖有相當程
    度偽陽性之可能，然以氣（液）相層析、質譜分析之儀器為
    交叉確認者，檢驗結果出現偽陽性之機率則極低，因而具有
    公信力，核足為對涉嫌人不利之認定；暨一般人注射海洛因
    經體內吸收代謝約30分鐘以後，乃轉換以嗎啡為主要成份（
    主要型態），陸續隨尿液排出體外，並以最初6 至12小時之
    排泄量最多。若以日計，約有80% 之毒品代謝物（嗎啡），
    可在注射後24小時以內隨尿液排出體外，至其他剩餘劑量則
    可在數日內分別隨尿液排出體外；又安非他命類經口服投與
    後，70% 約於24小時以內自尿液中排出，90% 則於96小時以
    內自尿液中排出，是實務目前固衡常以尿液檢測判斷受驗者
    曾否施用毒品，惟鑑於國內現階段針對尿液所檢測者，僅為
    該尿液是否呈安非他命類陽性反應而已，至其實際投與量之
    多寡，則每因安非他命之檢出與個人投與方式、投與量、體
    質、採尿時間，乃至檢驗儀器之精密度等諸多因素息息相關
    ，而無從憑以精確推斷，遑論進而據以回推（自受驗者採集
    尿液之時間回推）其精確之投與時間。然則，自受驗者口服
    投與後所得檢測出安非他命之通常時間推斷，其投與時間距
    離其採尿時間最長可能不會超過4 日。此復曾經法務部調查
    局以90年4 月12日陸(一)字第90133335號函、行政院衛生署
    藥物食品檢驗局以81年2 月8 日（）藥檢壹字第001156號
    函釋在案。茲被告於95年10月20日下午4 時55分為警查獲後
    所採集之尿液檢體，經送驗結果，雖係呈「嗎啡陰性」反應
    ；然觀諸被告本次為警查獲當時，非特隨身攜帶扣案之注射
    針筒1 支及海洛因1 包（驗餘後淨重0.03公克），上開注射
    針筒亦核無曾經開拆使用之痕跡（參見本院審判筆錄第4 頁
    ），足見，被告陳稱「其甫於95年10月20日下午4 時，基於
    施用目的而購入扣案海洛因1 包，乃猶未施用，旋為警查獲
    」等情詞（本院審判筆錄第4 頁），應有所本。佐以海洛因
    及安非他命類俱屬兼有高度成癮性暨濫用性之管制毒品，勾
    稽以觀，被告於本院審理時之任意性自白，即其「自95年8
    月27日凌晨3、4時起，至96年2 月7 日凌晨3、4時止，反覆
    持續施用第一級毒品海洛因」，暨「自95年10月20日凌晨3
    、4時起，至96年2 月6 日下午2、3 時止，反覆持續施用第
    二級毒品安非他命類」等情詞，應與事實相符，並堪採信。
    再者，被告前因初犯施用毒品案件，經觀察、勒戒後，認有
    繼續施用毒品之傾向，經裁定送強制戒治，俟92年10月6 日
    始停止戒治並付保護管束而經釋放出所，93年4 月13日管束
    期滿未經撤銷，而完成其本次毒癮戒斷療程，並由臺灣基隆
    地方法院檢察署檢察官於93年4 月16日，以93年度戒毒偵字
    第17號為不起訴處分確定。乃又二犯施用毒品案件，由臺灣
    基隆地方法院檢察署檢察官提起公訴，並經本院於94年3 月
    23日，以93年度訴字第866 號判決有期徒刑九月、五月，應
    執行有期徒刑一年確定（已執畢），此觀諸卷附之臺灣高等
    法院被告前案紀錄表、前揭不起訴處分書、刑事判決所載內
    容自明。從而，本案事證明確，被告於初犯施用毒品案件之
    五年以內，再犯施用毒品之犯行，堪可認定，應依法論科。
二、論罪科刑：
  (一)查海洛因、安非他命類分別係毒品危害防制條例所列管之第
    一級、第二級毒品，此為該條例第二條第二項第一款、第二
    款所明定。按犯毒品危害防制條例第十條之罪（施用毒品罪
    ）者，檢察官應聲請法院裁定，令被告入勒戒處所觀察、勒
    戒，經勒戒處所陳報，認受觀察、勒戒人無繼續施用毒品傾
    向者，應即釋放，並為不起訴之處分；認有繼續施用毒品傾
    向者，即應聲請法院裁定令入戒治處所強制戒治，俟強制戒
    治期滿釋放，再為不起訴之處分。惟依上揭規定觀察勒戒或
    強制戒治執行完畢釋放後，五年內再犯毒品危害防制條例第
    十條之罪（施用毒品罪）者，檢察官即應依法追訴，毒品危
    害防制條例第二十條第一項、第二項、第二十三條第二項分
    別定有明文。
  (二)核被告於初犯施用毒品案件以後之五年以內，再犯施用第一
    級毒品海洛因、第二級毒品安非他命類之行為，係犯毒品危
    害防制條例第十條第一項之施用第一級毒品罪、同條第二項
    之施用第二級毒品罪。被告持有第一級毒品海洛因、第二級
    毒品安非他命類之低度行為，應分別為施用第一級、第二級
    毒品之高度行為所吸收，均不另論罪。
  (三)被告前後多次施用第一級毒品海洛因，又前後多次施用第二
    級毒品安非他命類，均時間密接，且依社會通念，復足可認
    為係基於一個意思決定所為之具有反覆性及延續性之行為，
    乃學理上所稱之「集合犯」，應僅成立一罪。按刑事法若干
    犯罪行為態樣，本質上原具有反覆、延續實行之特徵，立法
    時既予特別歸類，定為犯罪構成要件之行為要素，則行為人
    基於概括之犯意，在密切接近之一定時、地持續實行之複次
    行為，倘依社會通念，於客觀上認為符合一個反覆、延續性
    之行為觀念者，於刑法評價上，即應僅成立一罪。學理上所
    稱「集合犯」之職業性、營業性或收集性等具有重複特質之
    犯罪均屬之，例如經營、從事業務、收集、販賣、製造、散
    布等行為概念者是（最高法院95年度臺上字第1079號判決意
    旨參照）。查毒品因均有高度之成癮性及濫用性；即一方面
    因「耐藥性」的影響，導致行為人必須逐漸增加施用劑量，
    方能達成其主觀之相同效果；他方面則因「生理依賴性」及
    「心理依賴性」的影響，導致行為人對毒品產生強烈渴求，
    而終至不能根絕。職此，立法實務固以戒斷行為人之毒癮（
    包括身癮及心癮）為其首要；惟倘行為人曾經刑事處遇方式
    助其戒斷毒癮，猶於短時間內再犯施用毒品，足見原所據以
    實施之治療程序，顯然不能收其實效，是乃明定應依法追訴
    處罰。據此可知，施用毒品之行為本身，顯然具有反覆性及
    延續性之特徵；準此，「持續多次施用」應屬此類犯罪之常
    態，倘認此為數行為，並對之為數罪評價，則恐與刑罰之過
    度評價禁止原則相悖，並有違憲法所揭櫫之比例原則。從而
    ，於刑法評價上，「持續多次施用」毒品，自應僅成立「集
    合犯」之實質一罪。
  (四)臺灣基隆地方法院檢察署95年度偵字第4768號併案審理部分
    ，雖未據一併起訴，然因所涉之被告持有施用第一級毒品海
    洛因犯行，與業經起訴並經本院認定有罪之部分，核有高、
    低度之吸收關係，詳如前述，而為「同一案件」。本於國家
    刑罰權單一之原則，雖其未經一併起訴，然原起訴之效力當
    仍及於該未經起訴之「他部」，按諸審判不可分之原則，該
    「他部」即非可由檢察官另行追訴，而應由本院併予審理。
    特此指明。
  (五)被告所犯上開二罪，犯意各別，行為互殊，罪名不同，應予
    分論併罰。
  (六)查被告曾有如前所述之犯罪科刑及刑之執行情形，此有臺灣
    高等法院被告前案紀錄表在卷可稽，其於有期徒刑執行完畢
    後，五年以內，故意再犯本起最重本刑有期徒刑以上之罪，
    為累犯，應依刑法第四十七條第一項規定，加重其刑。
  (七)本院審酌被告犯罪之動機、吸食頻率、曾有施用毒品之前科
    仍不知戒除，惟慮及其犯後坦承犯行、所犯乃戕害自己身心
    健康，尚未危及他人等一切情狀，分別量處如主文所示之刑
    ，併定其應執行之刑。
  (八)扣案之白色粉末1 包（驗餘後淨重0.03公克），核屬毒品危
    害防制條例所明定列管之第一級毒品海洛因，有法務部調查
    局95年11月19日調科壹字第09523037870 號鑑定書1 紙在卷
    可佐，併同無法與之完全析離之分裝袋1 只，均應依毒品危
    害防制條例第十八條第一項前段規定，宣告沒收併銷燬之。
    至扣案之注射針筒1 支，則為一般市售藥用注射針筒，核非
    專供施用毒品之器具，此業據本院當庭勘驗無誤（參見本院
    審判筆錄），兼以係被告所有，擬供施打第一級毒品海洛因
    所用，爰依刑法第三十八條第一項第二款規定，併予宣告沒
    收。
據上論斷，應依刑事訴訟法第二百七十三條之一第一項、第二百
九十九條第一項前段，毒品危害防制條例第二十三條第二項、第
十條第一項、第二項、第十八條第一項前段，刑法第十一條、第
四十七條第一項、第三十八條第一項第二款、第五十一條第五款
，判決如主文。
本案經檢察官乙○○到庭執行職務。
中　　華　　民　　國　　96　　年　　2 　　月　　14　　日
                  刑事第三庭法  官  王慧惠
以上正本證明與原本無異。
如不服本判決應於收受本判決後10日內向本院提出上訴書狀，其
未敘述上訴理由者，並得於提起上訴後10日內向本院補提理由書
狀（均須按他造當事人之人數附繕本。）「切勿逕送上級法院」
中　　華　　民　　國　　96　　年　　2 　　月　　14　　日
                            書記官  王一芳
附錄論罪法條：
毒品危害防制條例第10條第1項、第2項
施用第一級毒品者，處 6 月以上 5 年以下有期徒刑。
施用第二級毒品者，處 3 年以下有期徒刑。
